ACORDAO-COMPLETO-2422010

ACÓRDÃO 5337/2021 ATA 9/2021 - PRIMEIRA CÂMARA

VISTOS, relatados e discutidos estes autos de Aposentadoria, os Ministros do Tribunal de Contas da União, reunidos em Sessão da 1ª Câmara, ante as razões expostas pelo Relator, e com fundamento nos arts. 1º, inciso V, e 39, inciso II, ambos da Lei 8.443, de 16 de julho de 1992, c/c o art. 259, inciso II, do Regimento Interno desta Corte de Contas, ACORDAM em:
9.1. considerar prejudicada, pela perda do objeto, a análise de mérito dos atos constantes das peças 2 e 3, relativos às aposentadorias de Alcides Lucena e de Aníbal de Araújo Paiva, nos termos do § 5º do art. 260 do Regimento Interno desta Corte de Contas;
9.2. dar ciência desta deliberação à Fundação Instituto Brasileiro de Geografia e Estatística; e
9.3. arquivar os autos.

Pessoal: Aposentadoria.

Primeira Câmara

3. Interessados: Alcides Lucena, CPF XXX.263.484-XX e Aníbal de Araújo Paiva, CPF XXX.502.013-XX.

13.1. Ministros presentes: Walton Alencar Rodrigues (Presidente), Benjamin Zymler e Jorge Oliveira.
13.2. Ministro-Substituto convocado: Marcos Bemquerer Costa.
13.3. Ministros-Substitutos presentes: Augusto Sherman Cavalcanti (Relator) e Weder de Oliveira.

AUGUSTO SHERMAN

Cuidam os presentes autos das Aposentadorias de Alcides Lucena e de Aníbal de Araújo Paiva, conforme os termos constantes das peças 2 e 3, cujos atos foram encaminhados ao Tribunal por intermédio do sistema Sisac, na sistemática definida na IN 78/2018, com parecer do órgão de Controle Interno pela legalidade. 
2.	A unidade técnica, ao analisar os fundamentos legais das concessões bem como as informações prestadas pelo órgão do controle interno, lavrou a instrução vista à peça 5, adiante parcialmente transcrita, com eventuais ajustes de forma:
" (...) 
EXAME TÉCNICO  
Procedimentos aplicados
	
2. Os procedimentos para exame, apreciação e registro de atos de pessoal encontram-se estabelecidos na Instrução Normativa - TCU 78/2018 e na Resolução - TCU 206/2007. Em seus arts. 4º, § 2º, e 3º, § 3º, respectivamente, essas normas dispõem que os atos de pessoal disponibilizados por meio do Sisac devem ser submetidos a crítica automatizada do próprio sistema, com base em parâmetros predefinidos. 
3. Relativamente aos atos de concessão de aposentadoria, as rotinas de crítica das informações cadastradas no Sisac foram elaboradas e validadas levando-se em conta as peculiaridades desses atos. Os itens de verificação do sistema compreendem prazos e fundamentos legais, assim como eventuais ocorrências de acumulação. Trata-se de verificações mais abrangentes, minuciosas e precisas do que aquelas que podem ser realizadas por mãos humanas, proporcionando um nível de segurança ainda maior. 
4. Além da crítica automatizada, há verificação humana adicional no caso de haver alertas do sistema ou informações não formatadas, como esclarecimentos do gestor ou do controle interno. 
5. Tratando-se de atos registrados no Sistema Integrado de Administração de Recursos Humanos (Siape) , tais registros também são considerados pelas rotinas críticas. O Siape disponibiliza informações atualizadas sobre as parcelas que integram os proventos, diferentemente, portanto, do Sisac, que informa as parcelas no momento do registro do ato. Essa confrontação com o Siape fornece uma visão atual e verdadeira da situação, o que permite descaracterizar irregularidades e inconsistências, que, embora constantes do Sisac, já foram corrigidas. 
6. Na ocorrência de períodos de tempo relativos à contagem ponderada decorrente do exercício de atividade insalubre, as rotinas incluem a verificação do atendimento dos requisitos estabelecidos no Acórdão 2008/2006-TCU-Plenário (Ministro-Relator Walton Alencar Rodrigues) . Constatado o não atendimento, tais períodos são automaticamente excluídos da contagem do tempo. 
7. Também são excluídos da contagem outros períodos de tempo cujo cômputo a jurisprudência do TCU entende, a princípio, ser irregular. São exemplos os períodos de tempo rural, aluno aprendiz, estágio, residência médica e aqueles obtidos por justificação judicial. Trata-se de vedações para as quais a jurisprudência do TCU também prevê exceções, mas, nesses casos, a verificação do atendimento dos requisitos não pode ser automatizada, exigindo a apresentação de documentação comprobatória. Portanto, na ocorrência de qualquer desses períodos, são eles excluídos da contagem. 8. Assim, os períodos de tempo impugnáveis pelo TCU são excluídos quando da verificação da implementação dos requisitos temporais para se inativar na forma originalmente deferida pelo gestor de pessoal. Em outras palavras, são contabilizados apenas os períodos de tempo sem possibilidade de impugnação com base na lei e na jurisprudência aplicáveis. Exame das constatações 
9. O conjunto das verificações a que os atos foram submetidos encontra-se discriminado em detalhes nas páginas que precedem esta instrução. Não foi constatado qualquer óbice a sua apreciação pela legalidade. 
10. Cabe registrar que, para os atos em que o controle interno realizou o exame no âmbito da competência definida nos arts. 11 e 12 da Instrução Normativa - TCU 78/2018, esse também foi seu entendimento. 
11. Assim, cabe proposta de que os atos sejam considerados legais e registrados. 
CONCLUSÃO 
12. A abrangência e a profundidade das verificações levadas a efeito fundamentam convicção de legalidade dos atos. Assim, cabe proposta no sentido de que sejam considerados legais, promovendo-se o seu registro.	
 (...) "
3.	A unidade técnica instrutiva concluiu sua instrução com proposta de legalidade das aposentadorias em apreço e o registro dos correspondentes atos concessórios.
4.	O Ministério Público, neste ato representado pelo Procurador Rodrigo Medeiros de Lima, emitiu o Parecer constante da peça 8, lavrado nos seguintes termos:
	"Cuidam os autos da análise do ato inicial da aposentadoria de Alcides Lucena (peça 2) , e do ato de alteração da aposentadoria de Aníbal de Araújo Paiva (peça 3) , concedidas pela Fundação Instituto Brasileiro de Geografia e Estatística.
2.	Após aplicação das críticas automáticas a Secretaria de Fiscalização de Pessoal (Sefip) propôs a legalidade e registro dos atos (peças 5-6) . Todavia, os ex-servidores faleceram, respectivamente, em 14/7/2002 e 31/8/2013, consoante se vê na consulta ao Siape (peça 7) .
3.	Em razão disso, este representante do Ministério Público de Contas da União opina por que a Corte de Contas considere prejudicados, por perda de objeto, os atos em apreço, nos termos do § 5º do art. 260 do Regimento Interno do TCU, segundo o qual "O Tribunal poderá considerar prejudicado, por perda de objeto, o exame dos atos de admissão e concessão cujos efeitos financeiros tenham se exaurido antes de sua apreciação".
É o Relatório.

não há.

Procurador Rodrigo Medeiros de Lima.

PESSOAL. APOSENTADORIA. FALECIMENTO DOS INTERESSADOS. CESSAÇÃO DOS EFEITOS FINANCEIROS. ANÁLISE DE MÉRITO PREJUDICADA PELA PERDA DO OBJETO. CIÊNCIA.

APOSENTADORIA (APOS)

Secretaria de Fiscalização de Integridade de Atos e Pagamentos de Pessoal e de Benefícios Sociais (Sefip).

Trata a hipótese das Aposentadorias de Alcides Lucena e de Aníbal de Araújo Paiva, ex-servidores da Fundação Instituto Brasileiro de Geografia e Estatística. 
2.	A unidade técnica propôs que as aposentadorias ora em apreço fossem consideradas legais, com os subsequentes registros dos atos concessórios. O Ministério Público divergiu desse encaminhamento propugnando, por sua vez, que seja considerada prejudicada a análise de mérito das concessões, pela perda do seu objeto, em virtude do falecimento dos interessados, fato que pode ser constatado à vista do documento constante da peça 7, cujos óbitos ocorreram em 14/7/2002 e 31/8/2013, nessa ordem. Assim, a razão assiste o Ministério Público.
3.	Desse modo, entendo que a hipótese atrai a aplicação do § 5º do art. 260 do Regimento Interno desta Corte de Contas, podendo-se considerar prejudicado, pela perda do objeto, o exame de mérito dos atos concessórios ao ensejo postos ao crivo do Tribunal, uma vez exauridos os seus efeitos financeiros.  
  	Ex positis, acolhendo a proposta divergente do Ministério Público, manifesto-me por que o Tribunal aprove o acórdão que ora submeto a esse Colegiado.
TCU, Sala das Sessões Ministro Luciano Brandão Alves de Souza, em 30 de março de 2021.
AUGUSTO SHERMAN CAVALCANTI 
Relator